【裁判字號】    93,家訴,193
【裁判日期】    950621
【裁判案由】    回復繼承權等
【裁判全文】
臺灣高雄地方法院民事判決             93年度家訴字第193號
原      告  乙○○
            辛○○
共      同
法定代理人  庚○○
共      同
訴訟代理人  洪千琪律師
被      告  己○○
訴訟代理人  陳正男律師
            侯勝昌律師
            陳裕文律師
被      告  丙○○
            戊○○
            甲○○
                      住高雄市.
當事人間請求回復繼承權等事件，本院於民國95年5 月16日言詞
辯論終結，判決如下：
  主  文
被告己○○應返還新台幣貳佰捌拾捌萬伍仟零柒拾參元予兩造公
同共有。
確認附表二、三所示之存款、不動產為兩造之被繼承人丁○○○
之遺產。
被告己○○、丙○○、陳蕙菁應連帶返還新台幣佰肆拾肆萬捌
仟捌佰壹拾玖元予兩造公同共有。
被告己○○應塗銷就附表三所示不動產之繼承登記，並返還予兩
造公同共有。
兩造之被繼承人丁○○○之遺產新台幣陸佰拾萬仟捌佰玖
拾貳元及附表三所示之不動產准予裁判分割，由被告己○○、丙○○、戊○○、甲○○各取得五分之一，原告乙○○、辛○○各
取得十分之一。
原告其餘之訴及假執行聲請均駁回。
訴訟費用由被告己○○、丙○○、戊○○連帶負擔七分之五，被
告甲○○負擔七分之一，餘由原告負擔。
  事  實  及  理  由
壹、程序事項：
一、按能獨立以法律行為負義務者，有訴訟能力，民事訴訟法第
    45條定有明文。是以成年人如未受禁治產宣告，除有心神喪
    失、無意識或精神錯亂而達喪失意思能力程度之情形外，均
    享有完全之行為能力，能獨立以法律行為負擔義務，自有訴
    訟能力。查本件被告甲○○雖係輕度智障，有卷附中華民國
    身心障礙手冊影本1 份可稽（見卷第285 頁），然其為53
    年2 月12日出生，現已成年，且其戶籍謄本並無禁治產宣告
    之記載，於本院亦無禁治產案件，顯然未受禁治產宣告，又
    其於本院訊問時能說出其生日、身分證字號、住址並能指認
    親人，甚至對本件訴訟實體部分亦能陳述其是否同意原告之
    請求等意見，有戶籍謄本、本院家事紀錄科查詢表及本院94
    年6 月8 日準備程序筆錄卷各1 份在卷可稽（見卷第27頁、
    第244 頁、第267 頁以下），堪認其有意思能力及陳述能力
    ，則被告甲○○應有訴訟能力，自無庸為其選任特別待人，
    先予敘明。
二、本件被告丙○○、戊○○、甲○○經合法通知，未於最後言
    詞辯論期日到場，核無民事訴訟法第386 條所列各款情形，
    爰依原告之聲請，由其一造辯論而為判決。
貳、實體部分：
一、原告起訴主張：
  (一)緣兩造之被繼承人丁○○○生前曾先後與王飛吉、被告己○○結婚。丁○○○與王飛吉育有長子即原告乙○○、辛○○
    之父親王凡，次子甲○○；嗣王飛吉死亡，丁○○○並改嫁
    予被告己○○，而育有被告丙○○、戊○○二名子女。而原
    告之父王凡於民國86年7 月4 日死亡，丁○○○則係於91年
    12月20日死亡，因王凡早於丁○○○死亡，則丁○○○死亡
    時由原告二人代位繼承丁○○○之遺產。故兩造為被繼承人
    丁○○○之繼承人全體，被告四人之法定應繼分為各五分之
    一，原告二人之法定應繼分為各十分之一。
  (二)緣丁○○○約在死亡前一星期，即已於加護病房急救，被告
    戊○○已簽署「不施行心肺甦醒同意書」、己○○則簽署「
    進住加護醫療中心同意書」，丁○○○顯無意思表示之能力
    ，詎料被告己○○竟於丁○○○生前之92年12月16日、92年
    12 月17 日分別將如附表一所示丁○○○存於高雄市農會、
    高雄銀行北高雄分行之定期存款解約提領，合計其提領金額
    達新台幣（下同）3,994,973 元。嗣丁○○○於91年12月20
    日死亡後，被告己○○、丙○○、戊○○三人竟虛構不實繼
    承系統表，就丁○○○死亡時名下所有之如附表二所示之存
    款及附表三所示之不動產予以分配，並於92年1 月20日書立
    遺產分割協議書，其內容為：1.如附表二所示之現金存款，
    除建華銀行三民分行定存3,300,000 元由己○○單獨繼承外
    ，其餘由丙○○、戊○○平均繼承。2.如附表三所示之不動
    產均由己○○單獨繼承。且均已辦理繼承分割完畢。
  (四)被告己○○、丙○○、戊○○、甲○○均否認附表一、二、
    三之財產為丁○○○之遺產，致原告私法上之地位有受侵害
    之危險，則原告實有確認附表一、二、三之存款及不動產為
    丁○○○遺產之確認利益。
  (五)而被繼承人丁○○○生前，由被告領走附表一所示之存款，
    被告己○○顯係無法律上原因而受有利益且亦構成侵權行為
    ，丁○○○本得對己○○主張民法第179 條之不當得利返還
    請求權及民法第184 條第1 項前段之侵權行為損害賠償請求
    權，丁○○○死亡後，該權利則由其繼承人所繼承，是以原
    告二人自得依民法第179 條、第184 條第1 項前段之規定，
    請求被告己○○將附表一所示之現金存款返還予全體繼承人
    公同共有，並依民法第824 條等裁判分割遺產之法律關係之
    規定，請求鈞院依兩造應繼份准予裁判分割，如附表一之1.
    所示。
  (六)被繼承人丁○○○死後，由被告己○○、戊○○、丙○○三
    人竟虛構不實繼承系統表，就丁○○○死亡時名下所有之如
    附表二所示之存款及附表三所示之不動產予以分配，被告己○○、戊○○、丙○○係共同侵害告二人之繼承權，且顯係
    無法律上原因而受有利益，原告自得本於對遺產之公同共有
    之依據，依民法第1146條、179 條、184 條第1 項前段，請
    求被告己○○、戊○○、丙○○連帶返還附表二所示金額與
    全體繼承人公同共有，並依民法第1164條、第830 條、第82
    4 條等裁判分割遺產之法律關係之規定，請求鈞院依兩造應
    繼份准予裁判分割，如附表二之1.所示。
  (七)另就被繼承人丁○○○名下所有之附表三之不動產部分，原
    告自得依民法第1146條、第767 條之規定請求除去侵害，命
    被告己○○塗銷該分割繼承登記並回復登記前之狀態。並請
    求依民法第1164、第830 條、第824 條裁判分割遺產之法律
    關係，請求依兩造應繼份准予裁判分割，如附表三之1.所示
    分割方式。
  (八)退步言之，如鈞院認原告上述先位請求無理由時，因被告己○○、丙○○、戊○○以虛構繼承表、盜領存款之方式共同
    侵害原告二人之繼承權，原告亦得依民法第184 條第1 項前
    段之所示侵權行為法律關係之規定，請求被告己○○、丙○○、戊○○連帶損害賠償相當於原告二人應繼份之金額。
  (九)對被告抗辯之陳述：
  1.被告己○○辯稱被繼承人丁○○○名下之財產全都是其所有
    ，並非實在。丁○○○與己○○62年6 月3 日結婚前，丁○○○即已有房屋兩棟，其中一棟為門牌：高雄縣鳳山市○○
    路66號之房屋（下稱林森路66號房屋），購於60年5 月27日
    ，以原告父親王春風之名義登記，售於67年7 月10日，後來
    以該筆款項支付於67年4 月7 日購買之高雄市○○區○○街
    91號房屋（下稱麗雄街91號房屋），上開房屋又於70年2 月
    19 日 售出，所得款項用於支付70年1 月22日所購置之高雄
    市三民區○○○路87巷20號房屋（下稱民族一路房屋）。而
    另一棟則為「鼓山區○○街44號」房屋（下稱麗雄街44號房
    屋），該屋因未辦理建物所有權保存登記，故無地政登記資
    料，惟仍有丁○○○之戶籍資料可資證明，且被告己○○亦
    自承係其父母向丁○○○租房子而結識丁○○○。
  2.被告己○○辯稱丁○○○名下所有財產均為其所借名登記，
    然被告未曾舉證其曾於何時、何地交付何款項予丁○○○，
    其所辯顯不足採。本件不能僅以丁○○○表面上無收入而認
    其名下財產均為己○○所有。
  3.被告己○○要養四個小孩及配偶，光雲寺之工程所陳報之估
    價單只是營業額，還要扣除成本，所以己○○並沒有那麼多
    金錢可以支應生活開銷並且有盈餘，可以存在陳洪花名下。
  4.丁○○○死亡日期為91年12月20日，被告於94年3 月3 日才
    於書狀中提及夫妻剩餘財產分配請求權，顯然已罹於時效消
    滅。且被告於既未曾向其他繼承人意思表示請求剩餘財產分
    配，而只是於92年1 月20日以偽造文書方式擅自分割遺產，
    自不得視為剩餘財產分配請求權之行使。
  5.被告己○○又主張丁○○○之遺產中，應扣除扶養費及喪葬
    費。但己○○就其支出之營養品292,000 元、看護費720,00
    0 元、醫藥費200,000 元等並未提出單據佐證，原告否認之
    ，且己○○對其配偶丁○○○本負有扶養義務，為配偶支出
    醫療費本來就是扶養義務之一部分，被告己○○更是第一順
    位之扶養義務人，就此自不得項原告二人主張扣除。另喪葬
    費縱使應由遺產中支出，但兩造並未推舉己○○擔任遺產管
    理人，其已遺產管理人自居並支出喪葬費用，自難認為合法
    之支出而應由遺產中扣除，況被告所提附表四所示內容，神
    明聽增建、桌椅、宴會、牌位寄放義勇寺等均非喪葬必要費
    用，道士與葬儀社之之出竟分別高達209,000 元、800,00 0
    元，顯屬重大浪費，均不能扣除。
  (十)並先位聲明：1.確認如附表（一）所示金額新台幣3,994,97
    3 元為被繼承人丁○○○之遺產。被告己○○應將上開金額
    返還予全體繼承人公同共有。2.請求  鈞院依附表（一）之
    1 之方式分割上開3,994,973 元。3.被告己○○應給付原告
    乙○○39 9,497元，給付原告辛○○399,497 元，並均自起
    訴狀繕本送達翌日起，至清償之日止，按年息百分之五計算
    之利息。4.確認如附表（二）所示之金額3,448,819 元為被
    繼承人丁○○○之遺產。5.請求  鈞院依附表（二）之1 之
    方式分割上開3,448,819 元。6.被告己○○、丙○○、陳蕙
    菁應連帶給付原告乙○○344,881 元，連帶給付原告辛○○
    344,881 元，並均自起訴狀繕本送達翌日起，至清償之日止
    ，按年息百分之五計算之利息。7.被告己○○應將如附表（
    三）所示之不動產繼承登記塗銷，返還予全體繼承人。8.請
    求  鈞院依附表（三）所示之方式分割被繼承人丁○○○名
    下之不動產。9.訴訟費用由被告連帶負擔。10..第三項、第
    六項之請求，原告願供擔保，請准宣告假執行。備位聲明：
    1.被告己○○應給付原告乙○○399,497 元，給付原告辛○○399,49 7元，並均自起訴狀繕本送達翌日起，至清償之日
    止，按年息百分之五計算之利息2.被告己○○、丙○○、陳
    蕙菁應連帶給付原告乙○○344,881 元，連帶給付原告辛○○344,88 1元，並均自起訴狀繕本送達翌日起，至清償之日
    止，按年息百分之五計算之利息。3.原告願供擔保，請准宣
    告假執行。
二、被告答辯：
  (一)己○○、陳慧菁則以：
  1.實務上業已承認有「借名登記」之法律關係，此有最高法院
    91年度台上字第2028號、93年度台上字第919 號、91年度台
    上字第1871號等判決可資參照。緣被告己○○於58年左右與
    被繼承人丁○○○結婚，結婚當時丁○○○已有二小孩王凡
    、甲○○。婚後，丁○○○為專責家庭主婦，並未外出工作
    ，被告己○○則從事鐵工、水電工程等之包攬，二人陸續又
    生下陳慧菁、丙○○。被告己○○則將包攬鐵工、水電工程
    等之所得悉數交給丁○○○，並借用丁○○○名義存款於銀
    行帳戶或以丁○○○名義購置不動產。丁○○○則將銀行存
    款簿、印鑑章等存放於固定位置，被告己○○需要花錢或給
    付工程款時，則交待丁○○○提領或自己親拿存款簿、印鑑
    章前往銀行提領。故附表一、附表二及附表三所列被繼承人
    丁○○○名下之存款、不動產等，皆為被告己○○多年工作
    之所得，而借名登記在被繼承人丁○○○名下，而非被繼承
    人丁○○○之遺產。是被告己○○將屬於自己之財產提領出
    來或登記於自己名下，何來不當得利或侵害被繼承人丁○○○之遺產？是原告依民法第179 條、184 條、第1146條請求
    分割或返還遺產，並無理由。
  2.又丁○○○多年來僅有利息所得，並無其它收入，且無任何
    綜合所得稅申報資料，其雖參加有勞工保險，惟並無實際從
    事工作，被繼承人丁○○○改嫁己○○前，並無何恆產或受
    領保險給付，丁○○○二次結婚皆無嫁妝，與前夫王飛吉賃
    屋而住，前夫王飛吉係因債務問題被逼上吊身亡，死亡時丁○○○並未支領補償金及保險費，王飛吉過世後，丁○○○
    雖曾於漁港幫人整理魚貨，然因無法生活，遂嫁給被告己○○；丁○○○與被告己○○結婚後便不再外出工作，家中經
    濟全賴被告己○○工作所得支應，己○○確實亦承包光雲寺
    之工程，領有工程款。是丁○○○並無任何個人財產，登記
    於其名下之財產，全部為被告己○○所有。被告己○○係為
    讓丁○○○安心，才將所有財產記名登記於丁○○○名下。
    丁○○○既已身故，借名登記便失效力，被告己○○自可取
    回其所有而借名登記於丁○○○名下之全部財產。
  3.被繼承人丁○○○生前並未擁有不動產：
  (1)林森路66號房屋乃登記王春風所有，被告否認為丁○○○出
    資購買。
  (2)麗雄街91號房屋乃被告己○○出資購得，非以出賣林森路66
    號房屋價款所購得。況麗雄街91號房屋乃67年4 月7 日購得
    ，而林森路66號房屋則於67年7 月10日出賣，如何可能以出
    賣在後之房屋價款來購買已先買得之房屋？
  (3)民族一路房屋亦為被告己○○出資購得。如同前所述理由一
    般，民族一路房屋購買於先，麗雄街91號房屋出賣於後，如
    何可能以出賣麗雄街91號之房屋價款來購買民族一路房屋？
  (4)被告否認麗雄街44號房屋為丁○○○所有。丁○○○雖曾設
    籍該處，然不能據此認定該房屋即為丁○○○所擁有。
  4.退萬步言之，縱鈞院認附表1 、附表2 及附表3 所列財產皆
    屬被繼承人丁○○○所有，然：
    (1)被告己○○主張民法第1030條之1 所規定之剩餘財產分配
      請求權。即附表1 、附表2 及附表3 財產扣掉一半才屬於
      被繼承人丁○○○所有。被告己○○於91年12月16日、17
      日已將附表一之存款領出；91年12月20日已取得附表2之
      現金；附表3 之不動產則於92年2 月6 日分割繼承當記完
      畢，即被告己○○早於被繼承人丁○○○死後之一、二個
      月內便主張繼承之法定權利，故無所謂「二年」時效已消
      滅之問題。
    (2)而附表一、二、三所示財產扣掉一半才屬於被繼承人丁○○○所有。然此一半之財產尚需扣掉被繼承人丁○○○生
      病二年之醫藥、看護等費用及被繼承人丁○○○死亡後之
      喪葬費用等支出即附表四所列各筆支出後，始屬於被繼承
      人丁○○○之遺產。初為估算，被繼承人丁○○○之遺產
      應為負數。如此，原告並無認何之遺產可資繼承。
    (3)原告稱被告己○○等人所支付之醫藥、看護等費用及喪葬
      費乃扶養費之支付不得扣抵云云。然受扶養權利者，乃以
      不能維持生活為限，民法第1117條定有明文，是果附表一
      、附表二及附表三所列財產如皆屬被繼承人丁○○○所有
      ，則表示丁○○○自無不能維持生活之情形，而無請求被
      告等人扶養之權利。故被告己○○等人所支付之醫藥、看
      護等費用及喪葬費非扶養費自明。被告等人上開支出，自
      得從丁○○○遺產中扣減無訛。又我國學界多認為喪葬費
      用應屬繼承費用，而應由遺產中支付，是以相關被繼承人
      之喪葬費應自其遺中扣除，自有理由。
  (二)被告丙○○雖經合法通知未於最後言詞辯論程序到場，惟其
    於審理程序中則到庭陳稱：附表一、二、三所列被繼承人丁○○○名下之存款、不動產等，皆為被告己○○多年工作之
    所得，而借名登記在被繼承人丁○○○名下，而非被繼承人
    丁○○○之遺產等語，玆為抗辯。
  (三)被告甲○○雖經合法通知未於最後言詞辯論程序到場，惟其
    於審理程序中亦到庭陳稱：附表一、二、三所列被繼承人丁○○○名下之存款、不動產等，皆為被告己○○多年工作之
    所得，而借名登記在被繼承人丁○○○名下，而非被繼承人
    丁○○○之遺產，丁○○○名下之財產都是叔叔（即被告己○○）賺得，原告之請求沒有理由，伊為此已不願再祭拜王
    凡之神主牌等語，玆為抗辯。
  (四)被告四人並均聲明：1.原告之訴駁回。2.訴訟費用由原告負
    擔。3.如受不利益判決, 願供擔保請准宣告免為假執行。
三、經查，原告二人為被繼承人陳洪月之孫子女，被告己○○為
    丁○○○死亡時之配偶，被告甲○○為丁○○○與前夫所生
    之子、被告丙○○、戊○○則為丁○○○與己○○所生之子
    ，因原告之父王凡早於丁○○○死亡，是以於丁○○○91年
    12 月20 日死亡時，原告二人為代位繼承人，兩造為丁○○○之繼承人全體，被告四人之法定應繼分為各五分之一，原
    告二人之法定應繼分為各十分之一。被告己○○於91年12月
    16 日 、91年12月17日即丁○○○生前領走丁○○○名下如
    附表一所示之款項，被告己○○、丙○○、戊○○三人於92
    年1 月20日書立分割協議書及繼承系統表並且辦理繼承分割
    登記，分配丁○○○名下之附表二、三的所示之存款及不動
    產等情，業有卷附繼承系統表、丁○○○名下財產清冊、繼
    承分割協議書影本、被告己○○、丙○○、戊○○三人向國
    稅局陳報之繼承系統表、土地暨建物登記謄本影本暨建華銀
    行、高雄市農會、高雄銀行存單明細查詢資料、國稅局遺產
    稅免稅證明書等影本各1 份、除戶謄本2 份、戶籍謄本3 份
    為證（見卷第17至第37頁、第59頁），復為被告己○○、戊○○所不爭執，且被告丙○○、甲○○亦均未到場為反對之
    表示或提出反證，自堪信為真實。惟本件原告主張附表一、
    二、三所示之財產均為丁○○○之遺產，被告等人繼承分割
    時未保留原告二人之應繼份，顯係侵害原告之繼承權，並依
    繼承回復請求權、侵權行為、不當得利、裁判分割遺產等之
    法律關係，請求被告己○○、丙○○、戊○○返還其所盜領
    、分配之金額並依應繼份分割遺產等情，則為被告四人所否
    認，並以前詞置辯，是本件所應審究之爭點即為：1.被繼承
    人丁○○○名下如附表一、二、附表三所示之存款、土地，
    究竟為丁○○○或被告己○○所有（即己○○是否借用丁○○○之名義為附表一、二之存款及辦理附表三之不動產登記
    ，而成立借名登記之法律關係）？2.被告己○○在91年12月
    16日、91年12月17日（即在丁○○○生前領取附表一所示之
    存款時）及92年1 月20日書寫遺產分割協議書時，是否已可
    認為行使剩餘財產分配請求權？3.被告己○○有無為丁○○○支出如附表四所示之金額？4.被告陳敦源如有在丁○○○
    生前為丁○○○支出如附表四所示之各項費用，是否應於分
    割遺產時，自丁○○○之遺產中扣除？
四、玆先就各個爭點詳述如下。
  (一)本件借名登記之法律關係是否成立？
  1.按借名契約，係指當事人約定，一方（借名者）經他方（出
    名者）同意，而就屬於一方現在或將來之財產，以他方之名
    義，登記為所有人或其他權利人，但無使他方取得實質所有
    權或其他權利之意思。而在現行法制下，借名契約乃無名契
    約，依私法自治原則，當事人基於特定目的而訂立借名契約
    ，如未違反強制規定或公序良俗，當非法所不許。次按當事
    人主張有利於己之事實者，就其事實有舉證之責任，民事訴
    訟法第277 條本文亦有明定。是以本件附表一、二、三所示
    之存款及不動產登記在被繼承人丁○○○名下，既為兩造所
    不爭執，形式觀之，已可認丁○○○為所有權人，被告辯稱
    上開財產為己○○借名登記於丁○○○名下，此種有利於被
    告之事實，自應由被告負舉證責任，苟被告先不能舉證，以
    證實自己主張之事實為真實，則原告就其否認即令不能舉證
    ，或其所舉證據尚有疵累，亦應由被告承受訴訟上之不利益
    。
  2.經查，兩造之被繼承人丁○○○之前夫王飛吉為漁民，係因
    欠債而上吊自殺身亡，丁○○○亦未領得相關賠償或保險金
    ，丁○○○二次結婚都未自娘家取得嫁妝，其娘家亦無豐厚
    財產，王飛吉過世後至丁○○○改嫁給己○○之前，丁○○○有在漁港幫人家整理魚貨，丁○○○自從嫁給被告己○○
    後，就沒有再工作，家中經濟來源均依賴己○○一人工作所
    得，丁○○○於86年至91年間並無薪資所得，而僅有利息所
    得，而被告己○○自78年間承包光雲寺之工程，迄至93年間
    完工，之後己○○並繼續從事光雲寺之鐵窗、水電保養，該
    工程之工程款金額龐大，工程款均以現金、支票等方式給付
    被告己○○等情，有卷附勞工保險被保險人投保資料表、稅
    務電子閘門財產所得調件明細表各1 紙可稽（見卷第20 5
    至第218 頁、262 頁）、光雲寺工程估價單影本44份（見卷
    第95至第188 頁、第234 頁至第240 頁）可證，並據證人即
    被繼承人丁○○○之胞姊吳洪絹、堂兄洪能辛、光雲寺之住
    持郭宿慧（壬○○師父）到庭證述明確，足見被告辯稱被繼
    承人丁○○○與被告己○○結婚後未再從事工作，家中經濟
    均賴被告己○○工作所得等情，應屬真實。原告雖主張丁○○○在與己○○結婚前已擁有林森路66號、麗雄街44號之房
    屋云云，然此為被告所否認，而依原告所提出之戶籍謄本影
    本1 份（見卷第67頁）所示，僅可認丁○○○曾設籍於麗雄
    街44號該處，然不能據此認定該房屋即為丁○○○所擁有，
    又依原告提出建物暨土地登記資料等影本共3 份（見卷第67
    頁至第81頁）所載，林森路66號房屋乃登記為原告之父親王
    春風（即王凡）所有，丁○○○並非所有權人，是以亦難認
    係丁○○○出資購買或認為丁○○○之財產，況證人吳洪絹
    代到庭證稱：丁○○○與子女所居住之房子乃其前夫王飛吉
    之姊妹所有（見卷第250 頁）、另證人洪能辛亦到庭證稱：
    丁○○○改嫁前是向別人租房子等語明確（見94年6 月8 日
    準備程序筆錄，卷第271 頁），被告雖辯稱證人吳洪絹代、
    洪能辛對丁○○○之家務事均不十分了解，其證詞不足採云
    云，惟證人吳洪絹代、洪能辛均為丁○○○之鄰居，其等對
    丁○○○生活之客觀情形，當可從旁觀察，且吳洪絹代更是
    丁○○○之手足，彼此既屬至親，丁○○○當亦無刻意對吳
    洪絹代隱瞞之理，況證人吳洪絹代、洪能辛所為證言情形亦
    彼此相符，可認吳洪絹代、洪能辛所為之證言係基於客觀觀
    察之基礎，應可採信。而丁○○○果有自己之房屋，又何需
    向他人租屋居住？故原告辯稱丁○○○在與己○○結婚前已
    有房屋二棟等情，尚不足採。
  3.惟本件縱丁○○○與己○○結婚前並無財產，且婚後未再工
    作而無薪資所得，被告己○○自78年以來均有光雲寺營繕工
    程之收入等情，均可認屬實，然「借名登記」之成立，必須
    證明「借名者」與「出名者」間有約定不使「出名者」取得
    實質所有權或其他權利之意思合致，始足當之。本件縱丁○○○與己○○之家庭收入均由己○○賺取，惟被告並未證明
    在己○○將其工作所得交付丁○○○或將之存於丁○○○之
    帳戶時，或於購買房屋並登記丁○○○名下時，丁○○○與
    己○○已有明確約定所交付之現金、所存入之存款或相關登
    記之房屋，丁○○○並無權利等事實；且丁○○○與己○○
    結婚後，由丁○○○在家操持家務、照顧子女，丁○○○對
    家庭亦有貢獻，被告己○○既已自願將金錢交付及將房屋登
    記丁○○○名下，丁○○○取得其所有權，亦難認全無正當
    理由，是以本件確實無法排除丁○○○主觀上並無取得所有
    權之意思；況己○○亦自承：因丁○○○大其七歲，丁○○○因此沒有安全感，所以將錢交付丁○○○名下等語（見卷
    第323 頁），則果丁○○○對己○○交付之金錢或丁○○○
    名下之房屋均無實質所有權，而無法處分，僅空有名義，顯
    難給予丁○○○實質之經濟權力，丁○○○又如何能有安全
    感？另被告戊○○自承：我確實都會去提領丁○○○名下之
    金錢，都是丁○○○叫我去領出來作為家用等語（見卷第32
    3 頁），足見丁○○○亦有指示子女提領金錢之權限。顯見
    丁○○○就其名下之財產應有使用、收益、處分之權限，而
    有所有權自明。
  4.被告己○○、戊○○雖又辯稱：己○○提領丁○○○帳戶內
    之金錢並不用丁○○○同意，丁○○○名下存摺均由己○○
    在使用云云，惟核諸被告己○○所提出之工程估價單、付款
    資料、高雄市農會對帳單、建華銀行存摺往來資料明細表等
    文件所示（見外放證物），其支票號碼、入帳之日期與對應
    之估價單日期、金額並沒有完全相符，亦與丁○○○名下帳
    戶現金出入資料僅有部分可供對應，然並不完全相符。被告
    戊○○並自承：估價單日期是請款日期，工程款一部分是以
    簽發支票之方式支付，一部分則以現金交付，金額有的放在
    己○○之名下之帳戶，有的就放在丁○○○名下帳戶，所以
    不完全相符等語（見卷第358 頁），則丁○○○名下之帳戶
    內所示存提款紀錄，既與己○○從事工程之款項往來並不完
    全相符，即難認丁○○○名下如附表一、二所示之帳戶，係
    專供己○○之工程款收付、資金調度所用。是縱丁○○○名
    下帳戶有部分提供收領己○○之工程款或用以支應家庭收支
    ，均僅能認丁○○○於取得金錢所有權之後，有以該金錢支
    應家用或己○○工作所需之意思，難逕認該帳戶之使用、管
    理均由己○○為之，是以被告己○○、戊○○上開所辯，亦
    不足採。
  5.綜上，本件被告己○○縱有賺錢並交付與丁○○○或將金錢
    、不動產致丁○○○名下，惟被告不能舉證丁○○○名下之
    帳戶均由被告己○○管理、使用，更未能未能舉證證明在己○○將工作所得交付或將之存於丁○○○帳戶，及丁○○○
    登記成為附表三房屋之所有權人時，丁○○○並無取得所有
    權之意思或丁○○○與己○○已有約定丁○○○並無所有權
    之借名登記契約之構成要件，又本件丁○○○亦已死亡無從
    對之查證，實無直接確切證據或其他充分之間接證據證明丁○○○與己○○間有成立借名契約之合意，是以，被告辯稱
    其與丁○○○間成立借名登記契約，系爭附表一、二、三之
    存款及不動產均為己○○所有等情，即不足採信。是以系爭
    附表一、二、三所示之存款及不動產均屬丁○○○之財產自
    明。
  (二)被告己○○在91年12月16日、91年12月17日（即在丁○○○
    生前領取附表一所示之存款時）及92年1 月20日書寫遺產分
    割協議書時，是否已可認為行使剩餘財產分配請求權？
  1.按法定財產制關係消滅時，夫或妻現存之婚後財產，扣除婚
    姻關係存續中所負債務後，如有剩餘，其雙方剩餘財產之差
    額，應平均分配。上述剩餘財產差額之分配請求權，自請求
    權人知有剩餘財產之差額時起，二年間不行使而消滅。自法
    定財產制關係消滅時起，逾五年者，亦同，民法第1030條之
    1 第1 、3 項分別定有明文。而本件既不能認定被告己○○
    與丁○○○就附表一、二、三所示之財產有成立「借名契約
    」之事實，則附表一、二、三所示之財產確實屬於兩造之被
    繼承人丁○○○所有自明。又己○○與丁○○○間並無約定
    夫妻財產制，業為原告與被告己○○、戊○○所不爭執，被
    告甲○○、丙○○亦未到庭為爭執之表示，堪信屬實，己○○與丁○○○之婚姻自應適用法定財產制。是以，丁○○○
    死亡時，己○○依法自得主張剩餘財產分配請求權。
  2.被告己○○、戊○○雖辯稱在己○○於91年12月16日、91年
    12月17日提領附表一所示之存款時，已行使剩餘財產分配請
    求權，然丁○○○係於91年12月20日死亡，業為兩造所不爭
    執，則己○○提領附表一之存款時，丁○○○並未死亡，則
    斯時己○○之剩餘財產分配請求權並未發生，自無權利可資
    行使，被告此部份所辯，顯不足採。
  3.又上開剩餘財產分配請求權，既屬於請求權之性質，即須向
    債務人為請求之表示，且須將夫妻於婚姻關係存續中各自取
    得而現存之財產，扣除其於婚姻關係存續中所負債務及因繼
    承或其他無償取得之財產，由此計算夫妻之剩餘財產，然後
    比較其二人剩餘之多寡，算定差額，剩餘較少之一方即得向
    剩餘較多之他方，請求分配該差額之二分之一，其請求之內
    容亦係「差額之二分之一」，而非個別之財產所有權之二分
    之一，即剩餘財產分配請求權係就全部剩餘財產請求分配之
    權利，並非就個別財產為請求，是以並不因法定財產制之消
    滅而當然由夫妻之一方取得與他方之財產。故本件被告己○○在91年12月20日法定財產制消滅時，並不當然取得丁○○○遺產之二分之一，而須為請求之意思表示，並請求其「差
    額」。是以被告己○○、戊○○辯稱於91年12月20日丁○○○死亡時己○○已取得附表二所示存款之二分之一云云，即
    不足採。
  4.被告己○○、戊○○雖又辯稱在己○○於92年1 月20日與丙○○、戊○○書立系爭遺產分割協議書時，已行使剩餘財產
    分配請求權云云。然上述剩餘財產分配請求之權利，係夫妻
    之一方對他方所為之請求，在夫妻二人尚生存時，其行使請
    求權之對象自係夫向妻向夫為請求之意思表示，然於夫妻之
    一方死亡時，自應以他方之繼承人為權利行使之表意對象。
    此種死亡配偶應分配給生存配偶之部分屬死亡配偶債務之一
    部分，對此債務主體，自應由死亡配偶之繼承人負有移轉給
    債權人（即生存配偶）之義務，在死亡配偶之遺產在未分割
    前，此種義務屬公同共有，公同共有權利之行使或義務之履
    行須全體共有人為之。本件兩造為丁○○○之繼承人全體，
    既為兩造所不爭執，則己○○所為剩餘財產分配之權利，自
    應向丁○○○之全體繼承人為之。而系爭遺產分割協議書乃
    己○○、戊○○、丙○○三人共同書立，原告二人及被告甲○○並未參與，更未簽名，則縱己○○於書立遺產分割協議
    書時有行使剩餘財產分配請求權之意思，然其並未向全體繼
    承人為此請求權之意思表示，自難認其已合法行使其剩餘財
    產分配請求權，而有取得丁○○○半數遺產之正當理由。
  5.又被告己○○於本件訴訟中行使剩餘財產分配請求權，然被
    告己○○遲至94年3 月4 日始具狀表示行使剩餘財產分配請
    求權（見卷第89頁），而己○○復於本院自承其名下並無財
    產（見卷第283 、323 頁），則於丁○○○死亡時己○○應
    已知悉被其就丁○○○之遺產有剩餘財產差額可供行使，而
    於91年12月20日丁○○○死亡之日起算迄至94年3 月4 日被
    告己○○為陳剩餘財產分配之請求時，已逾二年之消滅時效
    ，原告復為時效消滅之抗辯，則被告己○○對於丁○○○遺
    產之剩餘財產分配請求權，已罹於時效消滅，而不得再行主
    張。
  6.綜上，被告己○○、戊○○所辯稱己○○已行使或可行使剩
    餘財產分配請求權等情，尚不足採。
  (三)被告己○○有無為丁○○○支出如附表四所示之金額？如有
    ，是否應於分割遺產時，自丁○○○之遺產中扣除？
  1.按繼承因被繼承人死亡而開始；繼承人自繼承開始時，除另
    有規定外，承受被繼承人財產上之一切權利義務；關於遺產
    管理、分割及執行遺囑之費用，由遺產中支付之，民法第11
    47條、第1148條、第1150條分別定有明文。而被繼承人亡故
    後，其喪葬費用是否應由遺產支出，固無明文規定，然此項
    費用既為完畢被繼承人後事所不可缺，參酌遺產及贈與稅法
    第17條第1 項第9 款規定，被繼承人之喪葬費用由繼承財產
    扣除，自應由遺產負擔。
  2.而被告己○○辯稱其已為丁○○○支出之如附表四之費用中
    第一至第十三項所示與丁○○○之喪葬有關之費用，而其中
    就第一項墓地費用577,500 元、第三項財源香舖往生紙錢50
    ,400 元 、第四項上吉山香舖12,000元往生紙錢、第十一項
    墓地植草20,000元部分，共計659,900 元（577500+50400+1
    2000+20000=659900） ，業據被告己○○提出憑證，核屬喪
    葬之必要費用，並據原告與被告己○○表示同意，餘被告戊○○、丙○○、甲○○亦未到庭爭執，自應予以列入喪葬必
    要費用。
  3.至附表四第二項屋頂防漏130,650 、第七項神明廳增建1,08
    8,830 元、第八項鋁門225,000 元、第十項佛桌板椅73,000
    所示之神明廳增建部分之費用，固據被告己○○提出估價單
    6 份（見卷第192 、197 、198 、199 、202 、203 頁）為
    證，然原告否認此等有關神明廳增建之費用為喪葬必要費用
    。而查：被告己○○既已為丁○○○設置修建墓地，可供祭
    拜及憑弔，則若單純安置丁○○○之神主牌位，衡諸一般神
    主牌位之大小，應無大修土木擴建空間、增購採光罩、桌椅
    之必要，佐以被告己○○亦自承：家中原來並無神明廳，所
    增建之神明廳係用以安置佛像即神主牌位，神主牌位所祭拜
    者係包括家中祖先與被繼承人丁○○○等語在卷（見卷第
    394 頁），益證相關神明廳增建之費用及空間要求，係因另
    有安置佛像及被告家族歷代祖先所致，並非專為安置被繼承
    人丁○○○之牌位所花費，此部份尚難認為丁○○○喪葬之
    必要費用。
  4.附表四第五項吉仁社之費用800,000 元部分，係包含丁○○○葬儀、包辦土葬全部費用350,000 元、作墓包辦工程450,
    000 元，固據被告提出收據1 份為證（見卷第195 頁），而
    可認有此支出。然原告主張此部份費用過高，已逾越合理喪
    葬費用所需，被告己○○復自承無法再提出較為細目之支出
    ，未舉證該等費用確實喪葬所需之最低基本要求（見卷第39
    5 頁），爰參考法務部90年5 月2 日（90）法保字第000269
    號函文所頒布犯罪被害人補償金喪葬費補償標準所示相關葬
    儀、土葬費用項目包括遺體化妝、著裝、大斂共900 元、棺
    木40,000元、靈車10,000元、扶工6,000 元、靈堂佈置（含
    鮮花）及司儀20 ,000 元、壽衣2,000 元、麻孝服2,000 元
    、壽內用品1,00 0元、營造墳墓50,000元之標準，合計僅86
    ,900 元 等情，再審酌丁○○○為家庭主婦，並非社會上地
    位崇高、卓著之人，及其名下本有附表一、二、三所示存款
    及不動產，依各該表格所示換算現金價值有10,193,612元（
    0000000+0000000++0000000=00000000） 等身分地位、財產
    狀況，認被告所提丁○○○喪葬所需之葬儀全部、土葬費用
    、作墓工程之花費，尚屬偏高，應予核減各半，共計400,00
    0 元始屬相當，故被告此部份喪葬費用之支出，於400,000
    元之範圍內，應予准許。
  5.另被告支出第九項的道士費用20,900元，包括：(1)入殮全壇
    、敬品、功德內紙（入殮庫）、顧壇壹名，共計30,000元、
    (2)頭七開魂路全壇、敬品、開魂路功德內紙、顧壇1 名共30
    ,000 元 (3)午夜功德全壇、敬品、午夜功德內紙、出葬道士
    5 名、顧壇1 名共73,000元(4)紙厝、金銀山、孝婦亭共56,
    000 元等情，亦有卷附道士壇收據1 份可憑（見卷第200 、
    201 頁），堪信被告己○○確實有此等支出。然原告辯稱此
    部份金額亦屬過高，爰審酌上述紙厝、金銀山、孝婦亭、地
    理師紅包之費用並非必要費用，應予剔除，又參酌上述法務
    部所訂定之標準就誦經費用僅為6,000 元，並考量依社會習
    俗，請法師為死亡者誦經超度，已為入殮儀式中所常見，固
    應予以准許，然進行入殮壇、開魂路、午夜功德全壇於習俗
    上雖有儀式，已非喪葬所需之必要費用，並衡量前述被繼承
    人丁○○○之社會地位及財產狀況，且原告亦表示一般道士
    費用約在50,000元左右（見卷第394 頁）等情，認應准許道
    士開壇、誦經費用以50,000元為屬必要，逾此部分，均應予
    剔除。
  6.又附表四第六項義永寺牌位寄放共支出13,000元部分，亦有
    卷附收據影本1 紙為佐，固堪信被告己○○確有此支出。惟
    原告業已否認此部份為喪葬之必要費用，本院認此部份費用
    既為寄放丁○○○之牌位所花費，即與丁○○○之殯葬事宜
    並無直接相關，況被告己○○自承係因神明廳增建期間無法
    放牌位所致，惟該神明廳之增建亦包含安置佛像、祖先牌位
    ，實與丁○○○之喪葬無關，況牌位並非龐大之物，被告己○○既有房屋，亦可在家中另覓適當地點安放，是以此部份
    支出並非喪葬之必要費用，應予剔除。
  7.附表四第十二項圓桌桌宴40,000元、第十三項棚架2,500 元
    部分，並未據被告己○○提出單據為佐，且此部份核非屬於
    必要費用，亦為原告及被告己○○所不爭執，是以此部份支
    出亦應自必要之喪葬費用中剔除。
  8.至第十四項丁○○○生前交代給予甲○○之100,000 元、第
    十五項給予原告乙○○40,000元部分，均為原告所否認，且
    並未據被告提出佐證，則被告是否支出該費用，尚有疑義，
    況丁○○○亦未以遺囑表示要遺贈上開金錢，業據己○○陳
    明在卷（見卷第392 頁），則上開費用即無自丁○○○遺產
    中予以扣除之理由。另第十六、十七、十八項所示丁○○○
    生病二年期間之營養品、看護費、醫藥費等費用，亦為原告
    所否認，且未據被告提出單據，此難逕予採信。
  9.綜上，被告己○○所辯稱應自丁○○○遺產中扣除如附表四
    所示之費用，僅就其中必要之喪葬費用共計1,109,900 元（
    65 9900+400000+50,000=0000000） 部分，於遺產分時應自
    遺產中扣除，至其餘部分之花費，即無扣除之理由。
五、按繼承，因被繼承人死亡而開始，繼承人自繼承開始時，除
    本法另有規定外，承受被繼承人財產上之一切權利、義務，
    但權利、義務專屬於被繼承人本身者，不在此限，民法第11
    47條、第1148條分別定有明文，是以所稱遺產者，自應以繼
    承開始時（被繼承人死亡時）所存在之財產、權利、義務。
    而本件附表一所示之存款，因被告無法證明借名契約之存在
    ，雖可認為被繼承人丁○○○之財產，已如前述，然被告己○○已分別在丁○○○生前之91年12月16日、91年12月17日
    將上開定存存款予以解約提領，則上開定期存款於己○○解
    約提領後，被繼承人丁○○○對銀行之消費寄託返還請求權
    即已消滅，是以在丁○○○91年12月20日死亡當時，其名下
    已無附表一所示之存款，而無從對附表一所示之銀行為請求
    ，則該存款於丁○○○死亡之繼承開始時既已不存在，即難
    認係屬丁○○○之遺產；況原告於起訴時亦已表示丁○○○
    所有如附表一所示之銀行存款，於遭己○○盜領後，丁○○○本得依不當得利、侵權行為之規定請求己○○返還，於丁○○○死亡後，該權利並由繼承人繼承，並請求返還予繼承
    人全體（見卷第11、第331 、359 頁），足見原告亦認為其
    係行使其繼承之丁○○○對己○○之不當得利請求權，益見
    原告已自承開附表一所示銀行存款於遭己○○領取時已轉化
    為被繼承人丁○○○對己○○所得主張之相關權利，是以原
    告訴請確認附表一所示之銀行存款為被繼承人丁○○○之遺
    產，為無理由，應予駁回。
六、次按因故意或過失，不法侵害他人之權利者，負損害賠償責
    任，民法第184 條第1 項前段定有明文。又按無法律上之原
    因而受利益，致他人受損害者，應返還其利益，民法第179
    條亦定有明文。經查，兩造之被繼承人丁○○○於91年12月
    15 日 已因肝硬化、肝腫痛合併疑敗血性休克，病情危急，
    進住加護病房，生命垂危，有被告戊○○簽署之不施行心肺
    甦醒術同意書、己○○簽署之進住加護醫療中心同意書等影
    本各2 份在卷可憑（見卷第82、83頁），足見洪月花自91年
    1 月15日起即因呈現休克狀態，病情危急，被告己○○於91
    年12 月16 日、91年12月17日解約提領附表一所示之存款，
    顯然無法於當時徵得丁○○○之同意，另被告亦未能舉證己○○係有其他正當理由領取上開存款，則己○○此部份所為
    ，顯然已侵害丁○○○之財產權，且係無法律上原因受有利
    益，丁○○○自得對己○○主張民法第184 條第1 項前段之
    侵權行為損害賠償請求權、民法第179 條之不當得利返還請
    求權。嗣在丁○○○未行使前開權利前，於91年12月20日死
    亡，上開權利即應由其繼承人繼承，而為繼承遺產之一部。
    按繼承人有數人時，在分割遺產前，各繼承人對於遺產全部
    為公同共有，第1151條定有明文，丁○○○上開侵權行為、
    不當得利之請求權，即應屬繼承人全體即兩造公同共有，從
    而原告請求依上開條文規定，請求被告己○○將領取之存款
    返還為兩造公同共有，於法有據。復按負損害賠償責任者，
    除法律另有規定或契約另有訂定外，應回復他方損害發生前
    之原狀，民法第213 條第1 項定有明文，是以被告己○○所
    應負之返還責任，自應以回復兩造之遺產得公同共有並進行
    分割之狀態。然按喪葬費用亦屬於遺產之必要費用，本於遺
    產分割時自遺產中扣除，業已如前述，是以被告己○○既已
    為丁○○○支出1,109,900 元之必要喪葬費用，則丁○○○
    之遺產自應扣除上開喪葬費用，始得認為兩造公同共有並請
    求分割之原狀，是以被告己○○辯稱應扣除其已為丁○○○
    支出之喪葬費用等情，應可採信，而己○○所領得附表一所
    示金額3, 994,973扣除必要之喪葬費用1,109,900 元後，僅
    餘2,885, 073元，從而原告請求被告己○○應將2,885,073
    元返還予全體繼承人公同共有，為有理由，逾此部分之請求
    ，為無理由，應予駁回。
七、再按丁○○○死亡時，其名下遺有附表二、附表三所示之存
    款、不動產，且本件被告既無法舉證證明己○○與丁○○○
    間就該存款、不動產有成立借名契約事實，則該存款、不動
    產均難認為己○○所有，從而可認附表二、三所示之存款、
    不動產確實為被繼承人丁○○○之遺產，是以原告訴請確認
    附表二、附表三所示之財產為丁○○○之遺產，為有理由，
    應予准許。
八、又按「繼承因被繼承人死亡而開始。繼承人自繼承開始時，
    除民法另有規定及專屬於被繼承人本身之權利義務外，承受
    被繼承人財產上之一切權利義務，無待繼承人為繼承之意思
    表示。繼承權是否被侵害，應以繼承人繼承原因發生後，有
    無被他人否認其繼承資格並排除其對繼承財產之占有、管理
    或處分為斷。凡無繼承權而於繼承開始時或繼承開始後僭稱
    為真正繼承人或真正繼承人否認其他共同繼承人之繼承權，
    並排除其占有、管理或處分者，均屬繼承權之侵害，被害人
    或其法定代理人得依民法第一千一百四十六條規定請求回復
    之，初不限於繼承開始時自命為繼承人而行使遺產上權利者
    ，始為繼承權之侵害。」、「繼承回復請求權與個別物上返
    還請求權係屬真正繼承人分別獨立而併存之權利」，此觀諸
    司法院大法官釋字第437 號解釋文、解釋理由自明。而附表
    二、三所示之財產既屬於丁○○○之遺產，自應由兩造共同
    繼承，並共同協議分割，然被告己○○、戊○○、丙○○竟
    製作不實之繼承系統表，未填載原告二人及被告甲○○之姓
    名，且書立系爭遺產分割協議書分配丁○○○如附表二、三
    之遺產，並已將附表二所示存款予已提領分配、將附表三之
    不動產予已辦理單獨所有之登記完畢，有卷附遺產分割協議
    書、繼承系統表、土地登記謄本、建華銀行三民分行資料等
    可佐（見卷第28至第35頁），則被告己○○、戊○○、丙○○顯然係排除原告二人之繼承權，並排除原告二人對丁○○○遺產之占有、管理、處分權限，原告二人自得行使民法第
    1146條之繼承回復請求權。又繼承回復請求權既與物上請求
    權為個別獨立之權利，被告己○○、戊○○、丙○○所為，
    亦係共同侵害原告二人之繼承權及原告二人就公同共有遺產
    之所有權，且亦屬於無法律上原因而受有利益，從而原告訴
    請依民法第1146條之繼承回復請求權、侵權行為及不當得利
    之法律關係，請求命被告己○○、丙○○、戊○○連帶給付
    相當於附表二所示存款之金額3,448,819 元予兩造公同共有
    ，並命被告己○○將附表三所示之不動產繼承登記予以塗銷
    ，返還予全體繼承人公同共有，藉以回復繼承權可得行使之
    狀態，亦有理由，應予准許。
九、按繼承人有數人時，在分割遺產前，各繼承人對於遺產全部
    為公同共有；繼承人得隨時請求分割遺產，但法律另有規定
    或契約另有訂定者，不在此限，民法第1151條、第1164條分
    別定有明文。又按共有物分割之方法不能協議決定者，法院
    得因各共有人之聲請命為以原物分配於各共有人或變價共有
    物，以價金分配於各共有人，民法第824 條第2 項亦定有明
    文。又公同共有物分割之方法，除法律另有規定外，應依關
    於共有物分割之規定，此觀同法第830 條第2 項規定自明。
    承上所述，於被告己○○返還2,885,073 元與兩造公同共有
    及被告己○○、戊○○、丙○○連帶返還3,448,819 元與兩
    造公同共有之後，則兩造所公同共有之被繼承人丁○○○之
    遺產即有：現金6,333,892 元（0000000+0000000= 0000000
    ）及如附表三所示之土地、房屋。又丁○○○之喪葬費用已
    經由己○○應返還之部分扣除，丁○○○之遺產已無其餘應
    予扣除之項目。另按「繼承人中有在繼承開始前因結婚、分
    居或營業，已從被繼承人受有財產之贈與者，應將該贈與價
    額加入繼承開始時被繼承人所有之財產中，為應繼遺產」，
    民法第1173條第1 項本文固然定有明文，查丁○○○生前雖
    有給予原告二人各50,000元及勞力士金錶，業據證人戊○○
    證述明確（見卷第348 頁），然此部份給付核非屬因結婚、
    分居、營業所為之贈與，自難依民法第1173條之規定加入應
    繼遺產中。是以兩造公同共有丁○○○可得分割之遺產即為
    現金6,333,892 元暨如附表三所示之不動產。而上開丁○○○之遺產經查並無不能分割之情形，亦無不分割之約定，兩
    造就系爭遺產既不能協議分割，原告請求裁判分割系爭遺產
    ，即無不合。又查，被告己○○為丁○○○之配偶，原告之
    父王凡與被告丙○○、戊○○、甲○○均為丁○○○之子女
    ，而按配偶與子女同為繼承時，其應繼分與他繼承人平均，
    民法第11 38 條第1 款、第1144條第1 款分別定有明文，是
    系爭遺產應由己○○、丙○○、戊○○、甲○○、王凡各取
    得五分之一，今因王凡於繼承開始前死亡，是以原告乙○○
    、辛○○即共同繼承王凡之應繼分，即各取得丁○○○上揭
    遺產之十分之一，從而，原告訴請就6,333,892 元及附表三
    之不動產准以裁判分割，由被告己○○、丙○○、戊○○、
    甲○○各取得五分之一，原告乙○○、辛○○各取得十分之
    一，為有理由。
十、末按繼承人有數人時，在分割遺產前，各繼承人對於遺產既
    為公同共有，則繼承人因繼承而取得之遺產，於受侵害時，
    其所生之損害賠償債權，乃公同共有債權。此損害賠償債權
    既為全體繼承人公同共有，則繼承人即公同共有人中一人或
    數人，請求就自己可分得之部分為給付，仍非法之所許。而
    本件原告既已請求回復丁○○○遺產為兩造公同共有之狀態
    ，並請求本院予以裁判分割，此既均經本院准許，原告即係
    經本院已形成判決之方式裁判分割取得丁○○○之個別財產
    ，從而原告另訴請被告己○○另應給付原告乙○○399,497
    元，給付原告辛○○399,497元，並均自起訴狀繕本送達翌
    日起，至清償之日止，按年息百分之五計算之利息，及被告
    己○○、丙○○、陳蕙菁應連帶給付原告乙○○344,881元
    ，連帶給付原告辛○○344,881 元，並均自起訴狀繕本送達
    翌日起，至清償之日止，按年息百分之五計算之利息，均無
    理由，應予駁回。原告此部份請求既受敗訴判決，其相關假
    執行之聲請即失所依據，亦應併予駁回。
十一、綜上所述，本件原告訴請確認附表二、三所示之存款、不動
    產為兩造之被繼承人丁○○○之遺產，並請求被告己○○應
    返還3,005,073 元，及與被告戊○○、丙○○連帶返還
    3,448,819 元予兩造公同共有，被告己○○應塗銷附表三所
    示不動產之繼承登記，並返還予兩造公同共有，並請求就兩
    造之被繼承人丁○○○之遺產6,333,892 元及附表三所示之
    不動產准予裁判分割，由被告己○○、丙○○、戊○○、甲○○各取得五分之一，原告乙○○、辛○○各取得十分之一
    ，均有理由，應予准許。至原告其餘請求及假執行之聲請，
    則無理由，應予駁回。
十二、本件判決之基礎已臻明確，兩造其餘之陳述及舉證，核與判
    決結果無涉，爰不一一論述，併此敘明。
十三、據上論結：原告之訴為一部有理由，一部無理由，依民事訴
    訟法第385 條第1 項前段、第79條但書、第85條第1 項但書
    、第2 項，判決如主文。
中    華    民    國    95    年    6     月    21    日
                  家事法庭  審判長法  官  廖家陽
                                  法  官  郭慧珊
                                  法  官  黃苙荌
上正本係照原本作成。
如不服本判決，應於送達後20日內，向本院提出上訴狀並表明上
訴理由，如於本判決宣示後送達前提起上訴者，應於判決送達後
10日內補提上訴理由書（須附繕本）。
中    華    民    國    95    年    6     月    21    日
                                  書記官  鄭淑臻
附表一：丁○○○死前遭己○○盜領之部分（應列入遺產）
┌─────┬──────┬──────┬──────┬─────┐
│ 金融機構 │  帳    號  │解約提領日期│所 示 金 額 │總      計│
├─────┼──────┼──────┼──────┼─────┤
│          │00000000-0  │91.12.16    │   500,000元│          │
│          ├──────┼──────┼──────┤          │
│高雄市農會│00000000-0  │91.12.16    │ 1,000,000元│          │
│          ├──────┼──────┼──────┤3,994,973 │
│          │00000000-0  │91.12.16    │   500,000元│元        │
├─────┼──────┼──────┼──────┤          │
│高雄銀行北│            │91.12.17    │1,000,050元 │          │
│高雄分行  │000000000000├──────┼──────┤          │
│          │            │91.12.17    │994,923元   │          │
└─────┴──────┴──────┴──────┴─────┘
附表一之1：各人應分配之現金金額
┌──────┬───┬────┬─────────┬────┐
│現金總計    │繼承人│應繼分  │現金分割後所得金額│備    註│
├──────┼───┼────┼─────────┼────┤
│            │己○○│5分之1  │         798,994元│        │
│            ├───┼────┼─────────┼────┤
│            │丙○○│5分之1  │         798,994元│        │
│            ├───┼────┼─────────┼────┤
│            │戊○○│5分之1  │         798,994元│        │
│3,994,973元 ├───┼────┼─────────┼────┤
│            │甲○○│5分之1  │         798,994元│        │
│            ├───┼────┼─────────┼────┤
│            │乙○○│10分之1 │         399,497元│代位繼承│
│            ├───┼────┼─────────┼────┤
│            │辛○○│10分之1 │         399,497元│代位繼承│
└──────┴───┴────┴─────────┴────┘
附表二：丁○○○死亡後尚留存之現金
┌────────────┬────────┬──────┐
│金融機構                │ 所示金額（元） │總  計（元）│
├────────────┼────────┼──────┤
│高雄銀行北高雄分行      │          14,932│            │
├────────────┼────────┤            │
│建華銀行三民分行        │          77,165│            │
├────────────┼────────┤            │
│建華銀行三民分行（定存）│       3,300,000│   3,448,819│
├────────────┼────────┤            │
│高雄市農會信用部        │           4,684│            │
├────────────┼────────┤            │
│南區管理局              │          16,709│            │
├────────────┼────────┤            │
│中國信託商業銀行三民分行│          35,329│            │
└────────────┴────────┴──────┘
附表二之1：丁○○○死亡時尚存之現金分割方式
┌──────┬───┬────┬─────────┬────┐
│現金總計    │繼承人│應繼分  │現金分割後所得金額│備    註│
├──────┼───┼────┼─────────┼────┤
│            │己○○│5分之1  │         689,763元│        │
│            ├───┼────┼─────────┼────┤
│            │丙○○│5分之1  │         689,763元│        │
│            ├───┼────┼─────────┼────┤
│            │戊○○│5分之1  │         689,763元│        │
│3,448,819元 ├───┼────┼─────────┼────┤
│            │甲○○│5分之1  │         689,763元│        │
│            ├───┼────┼─────────┼────┤
│            │乙○○│10分之1 │         344,881元│代位繼承│
│            ├───┼────┼─────────┼────┤
│            │辛○○│10分之1 │         344,881元│代位繼承│
└──────┴───┴────┴─────────┴────┘
附表三：丁○○○死亡時名下之不動產及分割方式
┌──┬─────────┬────┬─────┬───────┬─────┐
│編號│  不動產標示      │權利範圍│價值（元）│分 割 方 式   │總值（元）│
├──┼─────────┼────┼─────┼───────┼─────┤
│    │高雄市○○區○○段│        │          │己○○5分之1  │          │
│ 1  │二小段000-0000號土│全部    │ 2,052,720├───────┤          │
│    │地                │        │          │丙○○5分之1  │          │
├──┼─────────┼────┼─────┼───────┤          │
│ 2  │同上段000-0000號土│全部    │   440,000│戊○○5分之1  │ 2,749,820│
│    │地                │        │          │              │          │
├──┼─────────┼────┼─────┼───────┤          │
│    │同上段7724-0號建  │        │          │甲○○5分之1  │          │
│ 3  │築物（門牌號碼：  │全部    │          ├───────┤          │
│    │高雄市三民區民族  │        │   257,100│乙○○10分之  │          │
│    │一路87巷20號      │        │          ├───────┤          │
│    │                  │        │          │辛○○10分之1 │          │
└──┴─────────┴────┴─────┴───────┴─────┘
附表四（即被證二）：丁○○○生病2 年之醫藥、看護等費用及
死亡後之喪葬費用等支出試算表：
┌──┬──────┬─────┬───────────────┐
│編號│  項目      │金額（元）│   備                  註     │
├──┼──────┼─────┼───────────────┤
│一  │  墓地      │   577,500│購於鳥松劉好先生              │
├──┼──────┼─────┼───────────────┤
│二  │  屋頂防漏  │   130,650│神明廳增建                    │
├──┼──────┼─────┼───────────────┤
│三  │  財源香舖  │    50,400│往生紙錢                      │
├──┼──────┼─────┼───────────────┤
│四  │  上吉山香舖│    12,000│往生紙錢                      │
├──┼──────┼─────┼───────────────┤
│五  │  吉仁社    │   800,000│喪葬社                        │
├──┼──────┼─────┼───────────────┤
│六  │  義永寺    │    13,000│牌位寄放                      │
├──┼──────┼─────┼───────────────┤
│七  │  神明廳增建│ 1,088,830│為放丁○○○之牌位            │
├──┼──────┼─────┼───────────────┤
│八  │  鋁門      │   225,000│神明廳增建                    │
├──┼──────┼─────┼───────────────┤
│九  │  道士      │   209,000│喪葬                          │
├──┼──────┼─────┼───────────────┤
│十  │  佛桌、板椅│    73,000│神明廳增建                    │
├──┼──────┼─────┼───────────────┤
│十一│墓地植草維護│    20,000│植草皮8,000，維護每年6000×2  │
├──┼──────┼─────┼───────────────┤
│十二│圓滿桌宴10桌│    40,000│喪葬                          │
├──┼──────┼─────┼───────────────┤
│十三│圓滿桌宴棚架│     2,500│喪葬                          │
├──┼──────┼─────┼───────────────┤
│十四│甲○○      │ 1,000,000│弱智、生前交代給予            │
├──┼──────┼─────┼───────────────┤
│十五│乙○○      │    40,000│                              │
├──┼──────┼─────┼───────────────┤
│十六│營養品      │   292,000│生病二年間之費用              │
├──┼──────┼─────┼───────────────┤
│十七│看護費      │   720,000│生病二年間之費用每月30,000×  │
│    │            │          │24                            │
├──┼──────┼─────┼───────────────┤
│十八│醫藥費      │   200,000│生病二年間之費用              │
├──┴──────┼─────┴───────────────┤
│合        計      │                             5,495,880元  │
└─────────┴─────────────────────┘


司法院資訊處製作；財團法人民間司法改革基金會備份。
